【裁判字號】    98,交聲,3056
【裁判日期】    981215
【裁判案由】    違反道路交通管理處罰條例聲明異議
【裁判全文】
臺灣臺北地方法院交通事件裁定        98年度交聲字第3056號
原處分機關  交通部公路總局臺北區監理所
異  議  人
即受處分人  甲○○
上列異議人即受處分人因違反道路交通管理處罰條例案件，對於
交通部公路總局臺北區監理所於98年7 月23日所為之處分（原處
分案號：北監營裁字裁40-C00000000號）聲明異議，本院裁定如
下：
    主  文
原處分關於處罰鍰新臺玖仟元部分撤銷。
上開撤銷部分，甲○○不罰。
其餘異議駁回。
    理  由
一、按汽車駕駛人駕駛汽車肇事致人受傷或死亡者，應即採取救
    護措施及依規定處置，並通知警察機關處理，不得任意移動
    肇事汽車及現場痕跡證據，違反者處新臺幣（下同）3,000
    元以上9,000 元以下罰鍰；前項駕駛人肇事致人受傷而逃逸
    者，吊銷其駕駛執照，道路交通管理處罰條例第62條第3 項
    前段、第4 項前段分別定有明文。又汽車駕駛人，曾依本條
    例其他各條規定吊銷駕駛執照者，1 年內不得考領駕駛執照
    ，同條例第67條第3 項亦有明文。
二、本件原處分機關即交通部公路總局臺北區監理所以異議人即
    受處分甲○○駕駛車牌號碼335-CL號營業小客車，於民國97
    年11月1 日凌晨2 時25分許，行經臺北縣淡水鎮○○路關渡
    橋臺北往淡水機車引道出口處時，撞傷865-DEZ 號機車自行
    摔倒之附載乘客而肇事，經臺北縣政府警察局淡水分局員警
    以異議人違反道路交通管理處罰條例第62條第4 項前段之規
    定，舉發「肇事使人受傷逃逸」之違規。嗣因異議人於應到
    案日期前向原處分機關提出申訴，原處分機關請舉發單位調
    查結果，仍認異議人有前揭違規行為，原處分機關遂於98年
    7 月23日依道路交通管理處罰條例第62條第3 項、第4 項、
    第67條第3 項及違反道路交通管理事件統一裁罰基準表規定
    ，裁處異議人9,000 元之罰鍰，並吊銷駕駛執照1 年，1 年
    內不得重新考領駕駛執照，合先敘明。
三、異議人聲明異議意旨略以：本人並未發生車禍事故，亦未肇
    事致人受傷，有關本車禍案仍於訴訟中，本人亦提出人、物
    證及律師協助偵辦，請求暫緩裁處本案，為此聲明異議，請
    求撤銷原處分等語。
四、經查：
  (一)異議人於97年11月1 日凌晨2 時25分許，駕駛車牌號碼335-
    CL號營業小客車，行經臺北縣淡水鎮○○路關渡橋臺北往淡
    水機車引道出口處時，不慎撞傷865-DEZ 號機車自行摔倒之
    附載乘客吳欣潔而肇事等情，有臺北縣政府警察局舉發違反
    道路交通管理事件通知單、臺北縣政府警察局淡水分局淡水
    交通分隊製作之道路交通事故現場圖、道路交通事故調查報
    告表、疑似道路交通事故肇事逃逸追查表、道路交通事故黏
    貼紀錄表及吳欣潔之馬偕紀念醫院淡水院區診斷證明書等資
    料（臺灣士林地方法院檢察署98年度偵字第468 號卷第19-
    31頁）在卷可稽。
  (二)異議人雖辯稱並無肇事致人受傷而逃逸之行為云云，惟查：
  1.異議人為車牌號碼335-CL號營業小客車之車主，該車之廠牌
    為「日產（Nissan）」，車身顏色為黃色，而異議人確曾於
    97年11月1 日凌晨2 時25分許駕駛前開車輛，行經臺北縣淡
    水鎮○○路關渡橋臺北往淡水機車引道出口處，並在民權路
    、民族路口停等紅燈，續往淡水方向直行之事實，此為異議
    人所不爭執，且有卷附行車執照影本、監視器翻拍照片2 張
    可參（同上偵卷第33、45、46頁），顯見異議人當時確實係
    在事故現場附近活動。
  2.目擊證人即865-DEZ 號機車駕駛人林建宏，業於98年1 月13
    日偵查時供稱：「（問：當天的情形？）97年10月31日晚上
    10點多出門，我騎車載吳欣潔，我跟朋友上陽明山玩，下來
    的時候，有人說要去淡水，我們就出發，往竹圍方向，路我
    不熟，我們從機車引道出去時，我來不及煞車擦撞到安全島
    ，就有跌倒，我跟吳欣潔躺在地上，其他人有指揮叫其他汽
    車改道，當時剛好都沒汽車經過，剛好有一台黃色計程車來
    ，在它很遠的時候，我們就有向他揮手，他車速很快，我們
    來不及扶起吳欣潔，她就被撞倒。若其他人都沒有閃避的話
    ，全部的人都會被該部黃色計程車撞到，因為他車速很快。
    （問：吳欣潔被黃色計程車何處撞到？）右前方保險桿撞到
    吳欣潔的臉部直接衝過去。（問：你當天有看到撞吳欣潔計
    程車的車號？）不是很清楚，但他的車有反光條，另一邊的
    煞車燈比較暗。後來我們就去報警要去調監視器，我們同行
    的朋友騎到比較前面在下一個路口等紅綠燈，他們說綠燈時
    候計程車要走不走很怪異，所以他們有注意到，監視器就是
    在那個路口調到那台車的車牌號碼，那台車就是撞到吳欣潔
    的計程車，那台車很好認，因為該時段只有那台計程車過去
    而已。（問：撞到吳欣潔的計程車車上有反光條，在何處？
    ）在後車廂下面。」等語（同上偵卷第54、55頁）。而目擊
    證人即與吳欣潔同行之友人李玉華，亦於偵查時供稱：「（
    問：當天的情形？）10月31日，我自己騎車，跟吳欣潔、林
    建宏他們出去玩，我們就去陽明山，後來下山，我們就往淡
    水方向去，到一半時，我們到關渡橋機車引道要往淡水方向
    ，我看到有二人躺在地上，我騎過去發現是吳欣潔、林建宏
    ，我停車跑過去問她怎麼了，她說很痛，我本來要扶她起來
    ，她說她很痛，我不敢扶她，後來林建宏就起來了，我們就
    趕快把車移到旁邊的車道，我與另一個朋友在外車道把車引
    到另一邊，就一台計程車開很快，就差點撞過來，我看到時
    ，計程車是從吳欣潔的右肩膀撞過去再撞到臉，當時撞擊聲
    很大聲，吳欣潔彈起來再倒在地上，側身躺著，臉上都是血
    。（問：當時你有無辦法確認是哪台計程車撞到吳欣潔？）
    那台計程車有反光條，且右邊煞車燈比較弱。」等語明確（
    同上偵卷第55頁）。目擊證人林建宏、李玉華就當日車禍發
    生經過、肇事車輛車種（計程車）及特徵（車身貼有反光條
    、煞車燈一邊較暗）、吳欣潔遭撞擊部位等情形所述皆互核
    一致，全無不合或矛盾之處，是目擊證人林建宏、李玉華之
    上開證詞堪以採信。又現場處理員警依據現場目擊者所述之
    案發時間及肇事車輛特徵、車行方向等資料，立即調閱距離
    案發現場往淡水方向最近之路口（民權路、民族路天橋下）
    監視錄影紀錄，並經目擊證人林建宏、李玉華指認之結果，
    確認經過該路段之計程車僅有異議人車輛與現場目擊者所述
    之肇事車輛特徵完全相符，足證異議人所駕駛之計程車確係
    肇事車輛無誤。
  3.車禍當日與吳欣潔等人同行之楊鈺祥，業於98年1 月21日偵
    查時結證稱：「（問：97年10月31日晚上你有騎機車與林建
    宏、李玉華等人一起出去玩？）有，那天晚上我給何柏進載
    ，我們從陽明山下來要去淡水，我們有一群人，我看到林建
    宏載吳欣潔摔在地上，後來林建宏先站起來，吳欣潔躺在地
    上，我們去關心她的傷勢，她說她起不來，我看到車很多，
    我先跑到外車道去攔車，李玉華也跑到外車道攔車，一開始
    我們先用揮手的方式，請車輛開到內車道，後來很多車都順
    我們指揮開到內車道，後來有一台計程車可能沒看到我揮手
    ，速度不減就開過來，速度很快開來，當時若我沒閃，我可
    能是第一個撞到的，我有叫後面李玉華等人快閃開，倒地的
    吳欣潔來不及救被撞，他好像因為計程車劃過她的臉，她有
    飛起來，撞到的時候聲音蠻大聲的『砰』的一聲，撞擊的力
    道蠻大的，之後吳欣潔掉地就不動，她流很多血，很多人都
    有打119 ，有看到撞到吳欣潔的計程車，因為撞到之後好像
    知道自己撞到人，所以停在距離撞到吳欣潔地方過去約十米
    距離的內車道，後來計程車就開走了。」等語明確（同上偵
    卷第76頁），楊鈺祥與異議人既素不相識，且無任何宿怨仇
    隙，衡情應無甘冒偽證刑責而故為偽證之理由，從而楊鈺祥
    之證詞堪以採信。依上開證述，於現場撞擊力道及聲響如此
    巨大之情況下，肇事車輛駕駛人是否不知事故發生，已堪懷
    疑；又該肇事車輛駕駛人於撞傷吳欣潔後曾經短暫煞車減速
    ，足認其主觀上對於肇事致人受傷有所認知，卻未於肇事後
    立即採取救護措施及依規定通知警察機關處理，即擅自駕車
    離開事故現場。本件異議人即為肇事車輛之駕駛人，已如前
    述，異議人確有駕駛汽車肇事致人受傷而逃逸之違規行為甚
    明。從而，本件事證明確，異議人之違規行為堪以認定。
  (三)本件異議人前述肇事逃逸行為，同時涉犯刑法第185 條之4
    之肇事逃逸（公共危險）罪，經臺北縣政府警察局淡水分局
    報請臺灣士林地方法院檢察署檢察官偵查後，業經該署檢察
    官於98年6 月12日以98年度調偵字第182 號起訴書提起公訴
    ，並由臺灣士林地方法院以98年度交訴字第12號受理在案，
    而該案已於98年11月30日終結，就業務過失傷害罪部分判處
    有期徒刑2 月、就肇事逃逸部分判處有期徒刑6 月，惟尚未
    確定等情，此業經本院調卷後查明屬實，此有臺灣臺北士林
    法院檢察署檢察官98年度調偵字第182 號起訴書、臺灣士林
    地方法院以98年度交訴字第12號刑事判決書、異議人之臺灣
    高等法院法院被告前案紀錄表等件附卷可稽。綜此：
  1.按行政罰法第26條規定：「一行為同時觸犯刑事法律及違反
    行政法上義務規定者，依刑事法律處罰之。但其行為應處以
    其他種類行政罰或得沒入之物而未經法院宣告沒收者，亦得
    裁處之。」「前項行為如經不起訴處分或為無罪、免訴、不
    受理、不付審理之裁判確定者，得依違反行政法上義務規定
    裁處之。」此為一事不二罰原則之具體規定。因此，一行為
    同時觸犯刑事法律及違反行政法上義務規定時，由於刑罰（
    包括自由刑、罰金刑）與行政罰（罰鍰）同屬對不法行為之
    制裁，而刑罰之懲罰作用較強，故依刑事法律處罰，即足資
    警惕時，實無一事二罰再處行政罰之必要，且刑事法律處罰
    ，由法院依法定程序為之，較符合正當法律秩序，應予優先
    適用，但罰鍰以外之沒入或其他種類行政罰（指裁罰性之不
    利處分，包括剝奪或消滅資格、權利之吊銷證照處分），因
    兼具維護公共秩序之作用，為達行政目的，行政機關仍得併
    予裁處。是行政機關應待受處分人之刑事案件經不起訴處分
    或為無罪、免訴、不受理、不付審理之裁判實質確定後，因
    受處分人已最終確定免於受刑事處罰時，方得為與刑罰相類
    之罰鍰處分。準此，行政機關得否科以與刑罰相類之行政罰
    ，端視該行為之刑事訴追或審判結果而定，在刑事訴追、審
    判程序尚未終局確定前，行政機關自不得逕予裁罰。
  2.異議人前揭肇事逃逸犯行，經臺灣士林地方法院審理後認其
    犯行罪證明確，於98年11月30日以98年度交訴字第12號判處
    異議人有期徒刑2 月，已如前述，異議人之同一違規行為既
    因另行觸犯刑事法律而經判處刑罰，縱使該判決尚未確定，
    此時原處分機關如依法為行政裁決，將使受處分人有同時遭
    受行政處罰及刑事訴追之危險，顯與行政罰法第26條規定之
    立法意旨相違背，應認不得為之，始符其「一事不二罰」之
    意旨。
  3.本件原處分機關交通部公路總局臺北區監理所固以異議人有
    駕駛汽車肇事致人受傷而逃逸之違規行為，於98年7 月23日
    裁處異議人罰鍰9,000 元，並吊銷其駕駛執照，1 年內不得
    重新考領。惟異議人既因同一案件，已經法院判處刑罰，則
    在刑事訴追、審判程序尚未終局確定前，原處分機關就同一
    事件裁處異議人罰鍰9,000 元，並吊銷其駕駛執照之處分，
    依前揭說明，其中有關「罰鍰」部分顯與行政罰法第26條「
    一事不二罰」之規定有違；至依道路交通管理處罰條例第62
    條第4 項、第67條規定裁罰吊銷駕駛執照，1 年內禁考之部
    分，核與徒刑之目的不同、種類殊異，乃為達維護用路權人
    生命、身體安全之裁罰性不利處分，屬行政罰法第26條第1
    項但書所稱其他種類行政罰，仍應依法裁處之。
五、綜上所述，本件異議人確有駕駛汽車肇事致人受傷而逃逸之
    違規行為，異議人否認上情雖無理由，然異議人之同一違規
    行為既經法院判處刑罰，依前揭說明所示，於本件異議人肇
    事致人受傷而逃逸之刑事案件是否最終確定其免於受刑事處
    罰仍屬未明之前，原處分機關裁處異議人罰鍰9,000 元部分
    ，於法自有未合，自應由本院撤銷原處分，並另為異議人不
    罰之諭知，爰裁定如主文第1 項及第2 項所示。至於原處分
    機關裁處吊銷異議人駕駛執照及1 年內禁考之部分，依行政
    罰法第26條第1 項但書之規定，仍得裁處之，則原處分機關
    就此部分之裁處，並無違誤，異議人此部分之異議為無理由
    ，自應將其異議駁回，爰裁定如主文第3 項所示。
六、據上論斷，應依道路交通案件處理辦法第19條、第20條前段
    ，裁定如主文。
中    華    民    國    98    年    12    月    15    日
                               交通法庭法  官  林孟皇
本正本證明與原本無異。
如不服本裁定，應於送達後5日內向本院提出抗告狀。
                                       書記官  楊雅鈞
中    華    民    國    98    年    12    月    15    日

司法院資訊處製作；財團法人民間司法改革基金會備份。
